【裁判字號】    98,交易,64
【裁判日期】    981201
【裁判案由】    過失傷害
【裁判全文】
臺灣高雄地方法院刑事判決              98年度交易字第64號
公  訴  人  臺灣高雄地方法院檢察署檢察官
被      告  甲○○
選任辯護人  蔡鴻杰律師
上列被告因過失傷害案件，經檢察官提起公訴（98年度調偵字第
329 號），本院判決如下：
    主  文
甲○○犯過失傷害罪，處有期徒刑貳月，如易科罰金，以新臺幣
壹仟元折算壹日。
    事  實
一、甲○○於民國97年9 月27日下午5時40分許，駕駛車牌號碼
    1882-LZ 號自用小客車，沿高雄縣路竹鄉○○路由東往西方
    向行駛，行經忠孝路與中興路口時，原應注意車前狀況，隨
    時採取必要之安全措施，並應注意汽車行駛至交叉路口時，
    轉彎車應讓直行車先行，而依當時天氣晴，日間自然光線，
    路面柏油乾燥無缺陷，無障礙物，視距良好，並無不能注意
    之情事，竟疏未注意車前狀況並讓直行車先行，即貿然於上
    開路口左轉，適有丁○○騎乘無車牌之拼裝機車，沿高雄縣
    路竹鄉○○路由西往東方向行駛至上開路口，亦疏未注意車
    前狀況而貿然進入上開路口，致甲○○所駕駛之上開汽車右
    前車門、右後車門偏右後處與丁○○所騎乘之上開機車前車
    頭發生擦撞，丁○○因而人車倒地，受有右眉、右手、右膝
    擦傷及右髕骨骨折之傷害。
二、案經丁○○訴由高雄縣政府警察局湖內分局報告臺灣高雄地
    方法院檢察署檢察官偵查起訴。
    理  由
壹、證據能力部分
一、按刑事訴訟法第158 條之3 規定：「證人、鑑定人依法應具
    結而未具結者，其證言或鑑定意見，不得作為證據。」所謂
    「依法應具結而未具結者」，係指檢察官或法官依刑事訴訟
    法第175 條之規定，以證人身分傳喚被告以外之人（證人、
    告發人、告訴人、被害人、共犯或共同被告）到庭作證，或
    雖非以證人身分傳喚到庭，而於訊問調查過程中，轉換為證
    人身分為調查時，此時其等供述之身分為證人，則檢察官、
    法官自應依本法第186 條有關具結之規定，命證人供前或供
    後具結，其陳述始符合第158 條之3 之規定，而有證據能力
    。若檢察官或法官非以證人身分傳喚而以告發人、告訴人、
    被害人或共犯、共同被告身分傳喚到庭為訊問時（例如刑事
    訴訟法第71條、第219 條之6 第2 項、第236 條之1 第1 項
    、第248 條之1 、第271 條第2 項、第271 條之1 第1 項）
    ，其身分既非證人，即與「依法應具結」之要件不合，縱未
    命其具結，純屬檢察官或法官調查證據職權之適法行使，當
    無違法可言。而前揭不論係本案或他案在檢察官面前作成未
    經具結之陳述筆錄，係屬被告以外之人於偵查中向檢察官所
    為之陳述，本質上屬於傳聞證據，基於保障被告在憲法上之
    基本訴訟權，除該被告以外之人死亡、身心障礙致記憶喪失
    或無法陳述、滯留國外或所在不明而無法傳喚或傳喚不到、
    或到庭後拒絕陳述等情形外，如已經法院傳喚到庭具結而為
    陳述，並經被告之反對詰問，前揭非以證人身分而在檢察官
    面前未經具結之陳述筆錄，除顯有不可信之情況者外，得為
    證據，並應於判決內敘明其符合傳聞證據例外之理由。不能
    因陳述人未經具結，即一律適用本法第158 條之3 之規定，
    排除其證據能力（最高法院96年度臺上字第3527號判決可資
    參照）。本件證人即告訴人丁○○於偵查中所為之陳述，係
    檢察官以告訴人身份傳喚其到庭訊問，依前揭說明，並非「
    依法應具結」而未具結者，仍屬被告以外之人於審判外之陳
    述，本質上為傳聞證據，又丁○○業經本院以證人身分傳喚
    到庭並經具結作證，且由被告為反對詰問，本院審酌其於偵
    查中所為之陳述與本件發生時間較為接近，記憶瑕疵之風險
    較低，且係未與被告當庭相見所為之自由陳述，應無顯不可
    信之情況，自有證據能力。
二、次按被告以外之人（包括證人、鑑定人、告訴人、被害人及
    共同被告等）於檢察事務官、司法警察官或司法警察調查中
    所為之陳述，與審判中不符時，其先前之陳述具有較可信之
    特別情況，且為證明犯罪事實存否所必要者，得為證據，刑
    事訴訟法第159 條之2 定有明文。是被告以外之人於警詢中
    所為之陳述，係屬傳聞證據，原則上無證據能力，惟如該陳
    述與審判中不符時，其先前之陳述具有較可信之特別情況，
    且為證明犯罪事實存否所必要者，依同法第159 條之2 規定
    ，始例外認為有證據能力。本件證人丁○○於警詢中所為之
    陳述，屬被告以外之人於審判外之陳述，被告之辯護人主張
    無證據能力，而證人丁○○於警詢中之陳述與其於本院審理
    中之陳述均大致相符，是無證據能力。
三、再按被告以外之人於審判外之陳述，雖不符刑事訴訟法第15
    9 條之1 至第159 條之4 之規定，而經當事人於審判程序同
    意作為證據，法院審酌該言詞陳述或書面陳述作成時之情況
    ，認為適當，亦得為證據，當事人、代理人或辯護人於法院
    調查證據時，知有第159 條第1 項不得為證據之情形，而未
    於言詞辯論終結前聲明異議者，視為有前項之同意，刑事訴
    訟法第159 條之5 定有明文。卷附之道路交通事故現場圖、
    道路交通事故調查報告表（一）、（二）、丁○○之高新醫
    院診斷證明書、高新醫院98年6 月19日高新人字第98049 號
    函檢附丁○○97年9 月27日就診病歷、臺灣省高屏澎區車輛
    行車事故鑑定委員會97年12月26日高屏澎鑑字第0976003231
    號函檢附鑑定意見書、臺灣省車輛行車事故覆議鑑定委員會
    98 年7月17日覆議字第0986202595函檢附覆議意見書、交通
    部中央氣象局98年10月13日中象參字第0980012045號函檢附
    路竹自動雨量站97年9 月份逐時降水量資料表，雖屬被告以
    外之人於審判外之言詞或書面陳述，然當事人於準備程序中
    對於上開證據方法之證據能力均表示不爭執，本院審酌前開
    審判外之言詞或書面陳述於作成時之情況，並無違法不當或
    證明力明顯過低之瑕疵，應得作為證據。
貳、實體部分
一、訊據被告沈志杰固坦承有於前揭時地，駕駛車牌號碼1882-L
    Z 號自用小客車，與丁○○所騎乘之無車牌拼裝機車發生擦
    撞，丁○○因而人車倒地，受有右眉、右手、右膝擦傷及右
    髕骨骨折之傷害，惟矢口否認有何過失傷害犯行，辯稱：我
    沒有過失，我是直行要左轉，已經轉過去了，是因為告訴人
    車速過快，才會發生擦撞云云。辯護意旨則以：告訴人騎乘
    無牌照之拼裝機車，未經合法檢驗製造，煞車性能未合標準
    ，且現場無煞車痕，足見告訴人車速過快，且因煞車無效致
    不能及時減速，又被告當時車載妻及幼子，車速不可能過快
    ，且已通過路口中心，車頭已進入中興路，完成轉彎動作，
    被告並無過失可言，告訴人騎乘拼裝機車上路，造成撞擊被
    告駕駛之車輛，肇事原因與被告無關云云。
二、經查：
（一）被告於97年9 月27日下午5 時40分許，駕駛車牌號碼1882
      -LZ 號自用小客車，沿高雄縣路竹鄉○○路由東往西方向
      行駛，行經忠孝路與中興路口左轉，其右前車門、右後車
      門偏右後處與丁○○所騎乘無車牌之拼裝機車前車頭發生
      擦撞，丁○○因而人車倒地，受有右眉、右手、右膝擦傷
      及右髕骨骨折傷害之事實，業據證人即告訴人丁○○於偵
      查及本院審理中證述屬實（見偵卷第6 頁，本院二卷第50
      至52頁），且為被告所不爭執，並有道路交通事故現場圖
      、道路交通事故調查報告表（一）、（二）、丁○○之高
      新醫院診斷證明書、高新醫院98年6 月19日高新人字第98
      049 號函檢附丁○○97年9 月27日就診病歷、肇事路口照
      片在卷足憑（見警卷第12頁，本院一卷第20至23頁），其
      事實足堪認定。
（二）按汽車行駛時，駕駛人應注意車前狀況及兩車併行之間隔
      ，並隨時採取必要之安全措施；汽車行駛至交岔路口，轉
      彎車應讓直行車先行，道路交通安全規則第94條第3 項、
      第102 條第1 項第7 款分別定有明文。被告為領有汽車駕
      駛執照之駕駛人，此有被告之汽車駕駛人查詢資料1 紙在
      卷足憑（見警卷第15頁），是被告對於上開規定應知之甚
      詳。而由道路交通事故調查報告表（一）及道路交通事故
      現場圖可知（見警卷第6 至7 頁），本件車禍發生地點在
      忠孝路與中興路之三岔路口，被告沿忠孝路由東往西方向
      行駛至上開路口，依一般駕駛經驗應足判斷對向車道（忠
      孝路由西往東方向）隨時可能有車輛進入上開路口，是被
      告欲在上開路口左轉時，自應注意對向車道有無車輛行駛
      至該路口，若對向車道有車輛直駛進入該路口，即應讓直
      行之對向車輛先行通過，方可左轉進入中興路。又依道路
      交通事故調查報告表（一）所載（見警卷第7 頁），本件
      車禍發生當時天氣晴、日間自然光線、柏油路面乾燥無缺
      陷、無障礙物、視距良好等情，復據證人即當日搭乘被告
      車輛之乙○○於本院審理中證稱：當天天氣不錯，視線還
      可以等語（見本院二卷第50頁），且參諸交通部中央氣象
      局98年10月13日中象參字第0980012045號函檢附路竹自動
      雨量站97年9 月份逐時降水量資料表所示（見本院一卷第
      31至32頁），路竹地區97年9 月間均無降雨情形，前揭道
      路交通事故調查報告表所載事故發生當日天氣晴、日間自
      然光線乙節應屬實情，足見依當時客觀情狀並無不能注意
      之情事。復依肇事路口照片所示（見警卷第9 頁），被告
      沿忠孝路由東向西往上開交岔路口之視線並無建築物或路
      面招牌之遮蔽，被告若稍有注意前方對向車道車行狀況，
      即可發現丁○○騎乘機車直駛進入上開路口，並有充裕時
      間反應讓丁○○先行通過。然衡以被告於本院準備程序中
      自陳：在發生擦撞之前，我都沒有看到告訴人的車子等語
      （見本院一卷第13頁），足見被告駕車進入上開路口欲左
      轉前，顯然疏未注意車前狀況，是未能即時發現丁○○自
      對向車道騎乘機車直駛進入上開路口，其駕駛行為確有過
      失甚明。
（三）至於丁○○騎乘上開拼裝機車沿忠孝路由西往東方向行駛
      至上開路口，亦應依前揭道路交通安全規則第94條第3 項
      之規定注意車前狀況並隨時採取必要之安全措施，且其為
      領有機車駕駛執照之駕駛人，此有丁○○之機車駕駛人查
      詢資料1 紙在卷足憑（見警卷第16頁），對於上開規定亦
      應知之甚詳，而依上開道路交通事故現場圖所示（見警卷
      第6 頁）忠孝路與中興路為三岔路口，依一般駕駛經驗應
      足判斷會有車輛自忠孝路左轉中興路，丁○○欲進入上開
      路口，自應隨時注意左方有無來車，惟丁○○竟疏未注意
      車前狀況，而貿然直行駛入上開路口，致煞車不及，與被
      告駕駛之汽車發生碰撞，對於本件車禍肇事亦有過失至明
      。然丁○○對本件車禍之發生雖與有過失，但仍無法解免
      被告過失之責，附此敘明。
（四）又被告駕駛自小客車，於行車管制號誌交岔路口左轉時，
      疏未讓對向直行車先行，為肇事主因。丁○○駕駛拼裝機
      車，行經行車管制號誌文岔路口疏未注意車前狀況，為肇
      事次因等情，此有臺灣省車輛行車事故覆議鑑定委員會98
      年7 月17日覆議字第0986202595函檢附覆議意見書在卷可
      資佐證（見本院二卷第25至27頁），亦同本院前揭認定。
      再者，丁○○因本件車禍，受有右眉、右手、右膝擦傷及
      右髕骨骨折傷害之事實，已如前述，是丁○○之前揭傷害
      與被告之過失行為間具有相當因果關係，亦堪認定。
（五）被告及辯護意旨雖以前揭情詞置辯，惟查，丁○○當時騎
      乘無牌照之拼裝機車，雖有違道路交通管理處罰條例第12
      條第2 款之規定而應依法裁罰，然此與被告本身有無盡其
      汽車駕駛人應行注意之義務，應屬二事；又被告駕駛之汽
      車既與丁○○騎乘之機車在上開交岔路口發生碰撞，且汽
      車遭撞擊位置在右前車門及右後車門偏右後處，顯見被告
      當時雖已進行左轉動作，但在車身尚未完全進入中興路前
      ，即發生撞擊，難認被告左轉動作已經完成；另本件車禍
      發生係因被告進行左轉動作前，疏未注意車前狀況讓對向
      直行車先行，即貿然左轉，而丁○○因疏未注意車前狀況
      而煞車不及，亦與有過失，業經認定如前，被告及辯護意
      旨徒指該次車禍發生係因丁○○車速過快，其機車未經檢
      驗而煞車性能不佳所致云云，完全置其自身過失行為不論
      ，無非為圖卸責之詞，難以憑採。
（六）綜上，本件事證明確，被告前揭過失傷害犯行堪以認定，
      應依法論科。
三、核被告甲○○所為，係犯刑法第284 條第1 項前段之過失傷
    害罪。爰審酌被告駕駛車輛，本應謹慎注意，以維自身及其
    他參與道路交通者之安全，竟因疏未注意車前狀況並讓對向
    直行車先行，即貿然左轉，致丁○○受有前揭傷害，又犯後
    飾詞否認犯行，態度非佳，迄今尚未與丁○○達成和解，惟
    考量被告並無前科紀錄，素行尚佳，丁○○因疏未注意車前
    狀況而貿然進入上開路口，亦與有過失，並參酌丁○○所受
    傷勢等一切情狀，量處如主文所示之刑，並諭知易科罰金之
    折算標準。
據上論斷，應依刑事訴訟法第299 條第1 項前段，刑法第284 條
第1 項前段、第41條第1 項前段，刑法施行法第1 條之1 ，判決
如主文。
本案經檢察官丙○○到庭執行職務。
中    華    民    國    98    年    12    月    1    日
                  交通法庭  審判長法  官  陳  箐
                                  法  官  洪培睿
                                  法  官  林依蓉
以上正本證明與原本無異。
如不服本判決應於收受送達後10日內向本院提出上訴書狀，並應
敘述具體理由；如未敘述上訴理由者，應於上訴期間屆滿後20日
內向本院補提理由書（均須按他造當事人之人數附繕本）「切勿
逕送上級法院」。
中    華    民    國    98    年    12    月    3    日
                                  書記官  邱靜銘
附錄本判決論罪科刑法條：
刑法第284條第1項
因過失傷害人者，處6 月以下有期徒刑、拘役或5 百元以下罰金
，致重傷者，處1 年以下有期徒刑、拘役或5百元以下罰金。


司法院資訊處製作；財團法人民間司法改革基金會備份。
